---
title: "Soluções das Atividades"
author: SEU NOME
lang: pt
format:
  html:
    theme: cosmos
    toc: true
    number-sections: true
    self-contained: true
    code-fold: true
execute:
  echo: true
  message: false
  warning: false
editor: source
---

<style type="text/css">
  body{
  font-size: 13pt; 
  text-align: justify
      }
</style>


```{r}
#| label: setup 

# pacotes utilizados
library(here)         # permite utilizar caminhos relativos de arquivos
library(tidyverse)    # metapacote que inclui: readr, dplyr, ggplot2...
library(skimr)        # para análise exploratória dos dados
library(highcharter)  # criação de gráficos interativos
library(gt)           # para criação de tabelas

# Importa o arquivo de dados 

## define o caminho para o arquivo dados_vendas.csv
caminho_csv <- here::here("dados/dados_vendas.csv")

## importa os dados do arquivo .csv
dados_vendas <- readr::read_csv(caminho_csv)

# transforma as variáveis Cidade, Representante e Produto para a classe factor
dados_vendas <- dados_vendas %>%
  mutate(
    Cidade = as.factor(Cidade),
    Representante = as.factor(Representante),
    Produto = as.factor(Produto)
  )
```



# Sumarização de Dados

##  Filtrar Linhas (Observações)

### Sua Vez

Filtre as transações que ocorreram na cidade de "Arcos" e exiba as primeiras 
linhas do resultado.

```{r}
# Filtra as vendas realizadas na cidade de "Arcos"
arcos_vendas <- dados_vendas %>%
  filter(Cidade == "Arcos")

# Exibe as primeiras inhas
head(arcos_vendas)
```




## Selecionar Colunas (Variáveis)

### Sua Vez

Selecione as colunas Data, Representante e Receita e exiba as primeiras 
linhas.

```{r}
# Selecionaa as colunas Data, Representante e Receita
vendas_selecionadas <- dados_vendas %>%
  select(Data, Representante, Receita)

# Exibe as primeiras 5 linhas
head(vendas_selecionadas, 5)
```




## Agrupar e Sumarizar

### Sua Vez

Agrupe as vendas por Produto e calcule a receita total para cada 
produto. Exiba o resultado.

```{r}
# Agrupa as vendas por produto e calcula a receita total por produto
receita_por_produto <- dados_vendas %>%
  group_by(Produto) %>%
  summarize(Receita_Total = sum(Receita))

# Exibe o resultado
receita_por_produto
```



## Ordenar pela Maior Receita

### Sua Vez

Ordene os produtos pela receita total gerada, em ordem decrescente, e 
exiba o resultado.

```{r}
# Agrupa as vendas por cidade e calcula a receita total, 
# ordenando os dados pela receita total em ordem decrescente
receita_por_produto <- dados_vendas %>%
  group_by(Produto) %>%
  summarize(Receita_Total = sum(Receita)) %>%
  arrange(desc(Receita_Total))

# Exibe o resultado
receita_por_produto
```




## Filtrar por Múltiplas Condições e Ordenar 

### Sua Vez

Filtre as transações realizadas em "Pimenta" que geraram receitas acima 
de 1000 reais e ordene os resultados pela receita em ordem decrescente. 
Exiba as primeiras linhas.

```{r}
# Filtra as vendas realizadas em "Pimenta" com Receita maior que 1000
pimenta_receita_alta <- dados_vendas %>%
  filter(Cidade == "Pimenta", Receita > 1000) %>%
  arrange(desc(Receita))

# Exibe as primeiras linhas
head(pimenta_receita_alta)
```




## Contar Itens

### Sua Vez

Conte o número de transações realizadas por cada representante e exiba os 
três representantes com o maior número de transações.

```{r}
# Conta o número de transações por representante e ordena os 
# resultados em ordem decrescente
transacoes_por_representante <- dados_vendas %>%
  group_by(Representante) %>%
  summarize(Contagem_Transacoes = n()) %>%
  arrange(desc(Contagem_Transacoes))

# Exibe os três representantes com o maior número de transações
head(transacoes_por_representante, 3)
```




## Calcular Estatísticas por Grupos

### Sua Vez

Calcule o número total de unidades vendidas por cada representante e exiba 
os três representantes que venderam o maior número de unidades.

```{r}
# Calculaa a média de unidades vendidas por produto e cidade
media_unidades <- dados_vendas %>%
  group_by(Cidade, Produto) %>%
  summarize(Media_Unidades = mean(Unidades))

# Exibe o resultado
media_unidades
```



